行　政　法　院　判　決　　　　　　　　　　　　　八十七年度判字第二一二○號
　　原　　　告　龍昶企業股份有限公司
　　代　表　人　甲○○
　　被　　　告　臺北縣稅捐稽徵處
右當事人間因牌照稅事件，原告不服財政部中華民國八十七年三月十九日台財訴字第
八七二二三○五○五號再訴願決定，提起行政訴訟。本院判決如左︰
　　主  文
原告之訴駁回。
　　事  實
緣原告所有ＨＥ－七六○二號自用小客車乙輛（汽缸容量二五○○立方公分）應納八
十四年使用牌照稅新台幣（下同）一一、七○○元未於規定期間（台北縣稅捐稽徵處
民國八十四年二月十七日八四北縣稅消字第五二四九六號公告開徵期間自八十四年四
月一日起至八十四年四月三十日截止）繳納，亦未申報停止使用，於八十四年十月十
一日行駛國道南向八十七公里處，為國道公路警察局第六隊查獲，案移被告審理違章
屬實，乃依使用牌照稅法第二十八條規定，裁處應納稅額四倍罰鍰計四六、八○○元
（已於八十五年十一月二十六日繳納）。原告不服，循序申請復查及提起訴願、再訴
願，遞遭決定駁回，遂提起行政訴訟，茲摘兩造訴辯意旨如次：
原告起訴意旨及補充理由略謂：一、按中華民國人民，無分男女、宗教、階級、黨派
在法律上一律平等，憲法第七條定有明文。此所謂法律上之平等權，非狹義的僅指男
女、宗教、階級、黨派之中相互間之平等，更應含括人民與政府間法律地位的平等，
此觀之憲法第二十三條之必要性原則，及中央法規標準法第五條第二項：「人民權利
義務相關事項，應以法律定之」規定甚明，又憲法第十條規定：人民有居住及遷徙之
自由。二、「行政暴力侵害民權」，政府欠全民一民主法治環境。經濟日報8.刊
載之「前行政院長連戰先生痛斥行政不彰，要求改造，指當年（當前重要問題）仍是
問題，未見成效云云」，如是針貶行政效率不彰，行政革新牛步化，不顧人民合法權
益，就是行政院縱容下級不法，不敢面對問題，適法解決問題的駝鳥心態，與不負責
任之自然生態。由司法院提出之「訴願法修正草案」、「行政訴訟法修正草案」、「
行政法院組織法修正案」及由法務部提出之「行政程序法」等攸關人民行政救濟權益
至鉅的最重要民生法案，均在立法院完成一讀程序後，就卡在立法院好幾年。執政黨
之有關單位，如不推動立法院早日三讀通過上述相關行政救濟法制革新立法，落實民
主法治，就是不負責任的愚民政府，年底選舉及下次的總統、副總統選舉，居大多數
人民一定會睜大眼睛依法選出最有民主法治者，來擔任中央民意代表或總統、副總統
。現行財政罰係違背財政上義務之處罰，其罰則大都散見各種捐稅法規中。例如：營
業稅法，使用牌照稅法，遺產及贈與稅法、所得稅法、娛樂稅法等皆附有滯納捐稅及
避免納稅等之罰鍰，如罰鍰停止營業等處分也。關於罰鍰之數額，應仍依原法律所定
數額一倍二倍。財政上義務之違反，不因有無故意，而異其責任，故不得託詞未諳捐
稅法則，請求免予處罰。財政罰鍰之科處，依最近立法趨勢，多以明文規定，由主管
稽徵機關移送法院以裁定行之，以資符合民法第七十三條規定。原告於民國八十三年
下旬即已遷址到現址營業，申請公司執照迄八十四年四月間方始核准發照，在民國八
十四年間迄今，原告曾經多次利用檢車機會請求被告同意將伊核准通過之統一發票地
址變更為該系爭行車執照之地址未果。（原告之意思表示被告仍然爰用「不實地址」
作為開徵本稅之法律行為，並以「不實的」本稅納稅曾以普通信件寄給原告之行政行
為，匪特違反一般法律，而且違背上開所述憲法精神）。等本稅逾越納期間三十日後
，被告又未依稅捐稽徵法第三十九條前段規定，移送法院代執行科處滯納金利息等程
序，故意坐使開徵期日自然衍生，致使自然構成本稅逾越法定繳納使用牌照稅期限四
個月以上，應處高額罰鍰四倍，以非法為合法手段橫徵暴斂，以圖增益經費，其目的
即顯屬違法，此為有背法令者一。（開徵本稅目的與手段違反比例原則，請參酌鈞院
七十二年度判字第八一一號判決要旨）。三、「財政罰應具備要件」開徵使用牌照稅
法律行為與其罰鍰（財政罰）法律行為大相迥異，前者採「公告方式請參酌使用牌照
稅法第十條及稅捐稽徵法第二十條規定」。後者採「預告（請參酌稅捐稽徵法第三十
九條及使用牌照稅第二十五、二十六、二十八條規定及民法第七十三條規定）」，被
告開徵系爭本稅採公告方式，原告依法納稅係一天經地義國民應盡義務。然一旦逾越
三十日者，被告仍須依法移送法院裁定應科處之本稅金額、滯納金數額、罰鍰金額。
以此類推。行政歸行政、司法歸司法、各職其司，如有違背程序即屬違法。被告自始
沒有執行，系爭本稅逾越三十日移送法院依法科處應納本稅金額、滯納金數額或罰鍰
金額情事（代執行），竟於檢車過程中，令原告繳完本稅，不必繳納滯納金），及繳
納本稅四倍罰鍰之處分後，方始可以檢車（謹按：全國各監理機關檢車單位及受託檢
車單位之業務上都已有電腦連線，受檢車輛全方位資料，舉凡「指定檢驗日期」、「
檢驗合格日期」「經辦機關」、及「使用牌照稅是否欠稅」、「車輛是否有違章」、
「車輛是否有投保」等），守法的原告除了表示被告違法職意思表示，原告只好按
指定悉數納款，並同日完成檢車，也提出「申復」。財政部賦稅署署長王得山於民國
八十七年五月十四日在「北區中小企業榮譽指導員與首長座談」會議上，回答有關上
述被告違法職，圖利縣市稅收情事提出表示：「我國業已邁入民主法治時代，全國
人民都是總統的頭家，也是公務員之衣食父母，政策與法規之定訂係以居多數人民意
見為依據，有關開徵使用牌照稅法，不合時宜部分，財政部業已擬訂修正草案（草案
要旨：1.廢棄公告開徵方式。2.開徵稅單以書面郵寄送達當事人。3.違章欠稅部分採
「預告」倘拒繳時，再移送法院代執行）。以達開徵課稅符合民主法治與和諧開徵國
家稅收，和諧完成課徵本稅目的云云」。縱上所揭理由業可證實，被告自始沒有將系
爭使用牌照稅單，逾越三十日欠稅部分，依法行政，予以移送法院代執行之程序，即
自行指示原告納本稅及四倍高額罰鍰之處分，在法律上，即屬違法。四、另補述略謂
：綜觀被告答辯意旨，無非仍執據財政部3.台財稅第八二○七三七六九號函釋，
違法將使用牌照稅法第十條「本稅」之公告徵收，與同法第二十八條之執行罰混為一
談，對於起訴意旨指摘被告未於原告滯納金期滿後，即依稅捐稽徵法第二十條及第三
十九條第一項規定，移送法院強制執行部分，導致原告遭受原可避免之處罰，顯見被
告已有難以對此違法情形辯解之窘境避而不答，（蓋被告機關若依法於原告滯納金期
滿，旋移送法院強制執行，原告自能因接獲法院通知而及時發現欠稅事實，半夜去借
錢都會在第二天繳清本稅與滯納金，以避免嗣後之處罰）。故原告認為：法治國之理
念，乃針對國家與人民間之法律關係，透過普遍的法規加以規範拘束，此不僅對於國
家權力之作用有其合於公平正義之適用，亦使人民對此運作可以加以預測。被告不思
自己未依稅捐稽徵法規定，及時將原告移送法院強制執行，已有懈怠職責及剝奪給予
原告預警機會，坐令原告遭受處罰之違法，一再執以上開財政部函釋強辯，自是難認
有理。是被告僅該行政命令所謂：「使用牌照之開徵係採公告方式，即不生繳款書是
否送達問題，自不能作為免責理由」與起訴意旨真意無關緊要部分辯解，對於原告指
摘其未依稅捐稽徵法規定，導致原告蒙受處罰之關鍵性部分，不予爭執。則被告此一
不爭執部分，即可為被告對原告「訴之聲明」的肯定。按民事訴訟法第三百八十四
條規定，鈞院自應就被告不爭執部分，為被告敗訴之判決。為特懇祈判決將原決定及
原處分均予撤銷等語。
被告答辯意旨略謂︰依使用牌照稅法第十條及財政部八十二年三月二十三日臺財稅第
八二○七三七六九號函釋規定，使用牌照稅之開徵係採公告方式辦理，納稅義務人未
如期繳納稅款，不得以使用牌照稅繳款書未送達為免責理由。使用牌照稅依前揭規定
既以公告方式辦理，主管稽徵機關即無另行通知納稅人之必要，故納稅人於開徵期間
未收到稅單，仍須自行前往主管稽徵機關或監理單位辦理補發稅單並納稅，未如期繳
納稅款，則應依使用牌照稅法第二十八條之規定處罰。故原告以地址變更未收到稅單
，並非為構成免罰之理由。至其訴稱：請求監理機關將系爭車輛之車籍變更未果．．
．乙節。經查台北區監理所所提供之車輛管理作業，如要辦理車輛所有人之地址變更
，應提供國民身分證正反兩面影本一份（個人名義），營利事業登記證影本一份（公
司行號名義）及行車執照正反面影本一份。原告未能舉證其確有依規定申請車籍地址
異動之事實，空言主張，核無足採。另原告未於徵期內繳納八十四年使用牌照稅，而
於八十四年十月十一日行駛公路為警查獲，本處依使用牌照稅法第二十八條規定「逾
期未完稅或報停繳銷牌照之交通工具，在滯納期滿後一個月內使用經查獲者，除責令
補稅換照外，處以應納稅額一倍之罰鍰；二個月者，處以二倍之罰鍰；依此類推加至
四倍罰鍰為止。」裁處四倍罰鍰，並無違誤。原告主張顯係強辯之詞，核不足採。綜
上所陳，原告之訴應認為無理由，請判決駁回原告之訴等語。
  　理  由
按「使用公共水陸道路之交通工具，無論公用、私用或軍用，除依照其他有關法律，
領用證照，並繳納規費外，交通工具所有人或使用人，應向所在地主管稽徵機關，請
領使用牌照，繳納使用牌照稅。」、「使用牌照之換領及徵稅期間為一個月，主管稽
徵機關於開徵使用牌照稅時，應先將各類交通工具應納之稅額及徵稅起訖日期分別公
告之。交通工具所有人或使用人，應於前項規定期間內，向主管稽徵機關申請辦理換
照，並繳納應納稅款。」、「交通工具所有人或使用人，經於上期領照而本期不擬使
用者，應於規定換照徵稅期限內，申報停止使用．．．前項交通工具所有人或使用人
，已逾規定徵稅期限，未經申報停止使用，並逾徵稅滯納期間時，為逾期使用。」
及「逾期未完稅或報停繳銷牌照之交通工具，在滯納期滿後一個月內使用經查獲者，
除責令補稅換照外，處以應納稅額一倍之罰鍰；二個月者，處以二倍之罰鍰；依此類
推以加至四倍罰鍰為止。」分別為使用牌照稅法第三條第一項、第十條、第十三條及
第二十八條所明定。次按「．．．使用牌照稅之開徵係採公告方式辦理，納稅義務人
未如期繳納稅款，不得以使用牌照稅繳款書未送達為免責理由，故其違規行駛公路被
查獲，仍應依使用牌照稅法第二十八條規定處罰．．．」復為財政部八十二年三月二
十三日台財稅第八二○七三七三六九號函所釋示。本件原告所有ＨＥ－七六○二號自
用小客車（汽缸容量二五○○立方公分）應納八十四年使用牌照稅一一、七○○元，
逾徵稅滯納期未納稅換照，八十四年十月十一日行駛國道南向八十七公里處，為國道
公路警察局第六隊查獲，有違反道路交通管理事件通知單影本乙份附原處分足憑，
其未稅行駛之違章事證至為明確，被告乃裁處應納稅額四倍罰鍰計四六、八○○元。
原告不服，主張其因地址遷移，未收到八十四年牌照稅繳稅通知單，並已於同年十一
月二十二日驗車時繳納本稅云云，申請復查。被告復查決定以，按使用牌照稅法第十
條及財政部八十二年三月二十三日台財稅第八二○七三七三六九號函釋使用牌照稅之
開徵係採公告方式，納稅人未如期繳納稅款，不得以未接獲繳款書作為卸責理由，至
原告申稱八十四年牌照稅已於八十四年十一月二十三日繳納乙節，其繳納係在違章行
駛系爭車輛經查獲（八十四年十一月十一日）之後，自無稅捐稽徵法第四十八條之一
免罰之適用為由，駁回其復查之申請。原告仍不服，循序提起行政訴訟，主張：渠因
地址變更，請求監理機關將系爭車輛之車籍變更未果，致未收到繳稅通知單；又被告
未於原告滯納期滿後，即依法移送法院強制執行，坐令原告遭受科處四個月之罰鍰，
亦屬違法云云。查台北區監理所所提供之車輛管理作業，如要辦理車輛所有人之地址
變更，應提供國民身分證正反兩面影本一份（個人名義），營利事業登記證影本一份
（公司行號名義）及行車執照正反面影本一份。原告未能舉證其確有依規定申請車籍
地址異動之事實，空言主張，核無足採。況使用牌照稅依前揭規定既以公告方式辦理
，主管稽徵機關即無另行通知納稅人之必要，故納稅人於開徵期間未收到稅單，仍須
自行前往主管稽徵機關或監理單位辦理補發稅單並納稅，未如期繳納稅款，則應依使
用牌照稅法第二十八條之規定處罰。故原告以地址變更未收到稅單，並非為構成免罰
之理由。原告既未於徵期內繳納八十四年使用牌照稅，而於八十四年十月十一日行駛
公路時被警查獲，已逾滯納期滿後四個月以上，被告依使用牌照稅法第二十八條規定
科處應納稅額四倍罰鍰，經核尚無違誤，一再訴願決定遞予維持，亦無不合。原告起
訴意旨，難謂有理由，應予駁回。
據上論結，本件原告之訴為無理由，爰依行政訴訟法第二十六條後段，判決如主文。
中    華    民    國     八十七      年      十      月     二十九      日
                    行 政 法 院 第 二 庭
                                審 判 長 評  事      陳  石  獅
                                         評  事      徐  樹  海
                                         評  事      彭  鳳  至
                                         評  事      黃  合  文
                                         評  事      林  茂  權
右  正  本  證  明  與  原  本  無  異
                                         法院書記官  王  福  瀛
中    華    民    國     八十七      年      十      月      三十       日
